臺中高等行政法院判決　　　　　　　　　　　　　　　九十一年度訴字第四五八號
　　　　　　　　　　　　　　　.
　　原　　　告　甲○○
　　被　　　告　臺中縣稅捐稽徵處
　　代　表　人　乙○○
　　訴訟代理人　丙○○
右當事人間因營業稅事件，原告不服財政部中華民國九十一年五月十五日台財訴字第
○九○○○二七五四二號訴願決定，提起行政訴訟。本院判決如左︰
　　主  文
原告之訴駁回。
訴訟費用由原告負擔。
　　事  實
一、事實概要：緣原告未依法辦理營業登記，擅自民國八十九年七月一日起至八十九
    年十月十五日止在台中縣清水鎮○○里○○路二八號二樓經營台中港特殊海洋生
    物教育館，逃漏營業額計新台幣（以下同）八三０、０００元，違反營業稅法第
    二十八條規定，經被告所屬沙鹿分處查獲，依營業稅法第五十一條第一款規定，
    補徵營業稅肆萬壹仟伍佰元（該筆稅款於八十九年十一月十四日繳納）及裁處罰
    鍰捌萬參仟元。原告不服提起訴願，遞經訴願亦遭駁回，遂提起行政訴訟。
二、兩造聲明：
  （一）、原告聲明求為判決：訴願決定、復查決定及原處分均撤銷。
　（二）、被告聲明求為判決：駁回原告之訴。
三、兩造之爭點：
  （一）、原告起訴意旨略以：
      １、原告係台中縣魚貨搬運業職業工會理事，為該工會法定代理人，前依工會
          法規定，執行年度工作計劃，向交通部台中港務局承租台中縣清水鎮○○
          路二八號二樓，籌設台中港特殊海洋生物教育館，展覽期間自民國八十九
          年七月一日起至同年十二月三十一日止，目的在教育勞工，加強訓練所屬
          會員對本業有關之海洋魚類養殖技術之增進，並善盡人民團體所掮負社會
          教育之責。唯因教育展示設備設置及維護經費龐大，工會無法負擔，遂由
          原告先行墊款，擬先行對內教育勞工，訓練所屬會員後，始允許間接會員
          入內參觀受教，而為補貼教育展示設備及海洋生物維護所需龐大經費，乃
          決定酌收清潔費。由於籌設工作繁瑣，以致一時疏忽，未及時在籌設之初
          即時申辦營利事業登記，迨同年十月十六日始完成設籍登記。
      ２、查原告確係為辦理工會會員教育訓練，始籌設系爭特殊海洋生物教育，而
          執行之初，亦確實以會員及間接會員為對象，嗣因龐大經費籌集無著，始
          不得不開放予非會員參觀，初非自始即有擅自營業並故意逃漏營業稅之認
          識與意圖。雖然自八十九年七月一曰起至同年十月十六曰期間總計收取清
          潔費新台幣八三○、○○○元，然其中包括會員及間接會員所繳交之清潔
          費，並非全部均向外人所收者，準此，參照財政部八十五年九月二十五日
          台財稅第000000000號所函釋：「．．．（五）關於舉辦訓練或
          講習取得之收入應否課徵營業稅部分。工商團體舉辦訓練或購習取得之收
          入，如其提供勞務之對象為會員（包括間接會員），依營業稅法第八條第
          一項第十一款規定，可免徵營業稅，否則仍應課徵營業稅」意旨，上述原
          告所收取之清潔費，既包括向會員（含間接會員）所收取之部分，則此部
          分收入理應不能核課營業稅，要無疑義。毋乃原處分機關並未詳查，率就
          原告於上述期間所取得之清潔費收入，全部視同為勞務對象均非會員之收
          入，而悉數依法核課營業稅，於法自有違誤。
      ３、次查，納稅義務人未依規定申請營業登記而營業者，除追繳稅款外，按所
          漏稅額處一倍至十倍罰鍰，並得停止其營業，此固為營業稅法五十一條第
          一款所明定；然同法第四十五條亦規定：「營業人未依規定申請營業者，
          除通知限期補辦外，處一千元以上一萬元以下罰鍰」。同樣之違規行為，
          竟有二種不同罰鍰額度之處罰規定，雖經財政部八十五年四月二十六日台
          財稅第八五一九○三三一三號函釋：「納稅義務人觸犯營業稅法第四十五
          條，如同時涉及同法第五十一條各款規定者，參照行政法院八十四年五月
          十日五月份第二次庭長評事聯席會議決議意見，勿庸併罰，應擇一從事處
          罰」，然竟應選擇「按所漏稅額處一倍至十倍罰鍰」或「處一千元以上一
          萬元以下罰鍰」，並未予以明示。唯試以本案而言，姑且不論所漏稅額（
          即四一、五○○元）尚屬有誤詳如前述，即暫且以之為準，則如依所漏稅
          額處以倍數罰鍰，最少仍將被處一倍即同額四一、五○○元之罰鍰，準此
          ，所謂「處一千元以上一萬元以下罰鍰」之規定豈非形同虛設，根本無適
          用之餘地，其非立法之本意，要無疑義。因此，依上述函釋所據行玫法院
          庭長評事聯席會議決議意旨，為免發生法條規定無適用餘地之謬誤，倘納
          稅義務人同時獨犯上述二項規定，自應選擇得為從輕處罰之規定為據，始
          屬允當。換言之，原處分及決定所諭知「按所漏稅額處二倍之罰緩計八三
          、○○○元」之處罰，其適用法條顯有違誤，灼然至明。
      ４、綜上所述可知，原處分及復查決定暨訴願決定均違誤至再，原告自無法甘
          服，爰狀請鈞院明鑑，賜判如訴之聲明，用符法制，兼維正當權益為禱等
          語。
  （二）、被告答辯意旨略以：
　　　１、按「左列貨物或勞務免徵營業稅：…十一、農會、漁會、工會、商業會、
　　　　　工業會依法經營銷售與會員之貨物或勞務及政府委託其代辦之業務。」、
　　　　　「營業人未依規定申請營業者，除通知限期補辦外，處一千元以上一萬元
　　　　　以下罰鍰。」、「納稅義務人未依規定申請營業登記而營業登記者，除追
　　　　　繳稅款外，按所漏稅額處一至十倍罰鍰。」分別為行為時營業稅法第八條
　　　　　第一項第十一款、第四十五及五十一條第一款所規定，另「…（一）納稅
　　　　　義務人獨犯營業稅法第四十五條，如同時涉及同法第五十一條各款者，參
　　　　　照行政法院八十四年五月十日五月份第二次庭長評事聯席會議決議意見，
　　　　　勿庸併罰，應擇一從重處罰。」、「…（五）關於舉辦訓練或講習取得之
　　　　　收入應否課徵營業稅部分，工商團體舉辦訓練或講習取得之收入，如其提
　　　　　供勞務之對象為會員（包括間接會員），依營業稅法第八條第一項第十一
　　　　　款規定，可免徵營業稅，否則仍應依法課徵營業稅。」亦分別經財政部八
　　　　　十五年四月二十六日台財稅第八五一九０三三一三號函及同年九月二十五
　　　　　日台財稅第八五一九一七二七六號函釋在案。
　　　２、卷查本案係經人檢舉「台中港特殊海洋生物教育館」收取門票費一人一五
　　　　　０元未給予收據，復經本處發函至該館營業地址通知該館辦理設籍課稅（
　　　　　附件七），經原告到處後申請以獨資形態，辦理「台中港特殊海洋生物教
　　　　　育館」之營業稅籍，並取具原告承諾書（附件四），承認自八十九年七月
　　　　　一日起至八十九年十月十五日止未辦理營業登記收取八三０、０００元清
　　　　　潔費收入，逃漏營業稅，違章事實明確，堪予認定，乃依營業稅法第五十
　　　　　一條第一款規定，予以補稅處罰，並無違誤。
　　　３、 原告主張（略以）：
　　　（１）、原告係台中縣魚貨搬運業職業工會理事，為該工會法定代理人，前依
　　　　　　　工會法規定，執行年度工作計劃，向交通部台中港務局承租不動產，
　　　　　　　籌設台中港特殊海洋生物教育館，展覽期間自民國八十九年七月一日
　　　　　　　起至同年十二月三十一日止，目的在教育勞工。由於籌設工作繁瑣，
　　　　　　　以致一時疏忽，未及時在籌設之初即時申辦營利事業登記，並無擅自
　　　　　　　營業並故意逃漏營業稅之認識與意圖。另因教育展示設備設置及維護
　　　　　　　經費龐大，工會無法負擔，遂由原告先行墊款，擬先行對內教育勞工
　　　　　　　，訓練所屬會員後，始允許間接會員入內參觀受教，而為補貼教育展
　　　　　　　示設備及海洋生物維護所需龐大經費，乃決定酌收清潔費。嗣因龐大
　　　　　　　經費籌集無著，才開放予非會員參觀，自八十九年七月一日起至同年
　　　　　　　十月十六日期間總計收取清潔費八三０、０００元，其中包括會員及
　　　　　　　間接會員所繳交之清潔費，該部分收入依營業稅法第八條第一項第十
　　　　　　　一款規定應可免徵營業稅，原處分機關未詳查，就原告上述期間所取
　　　　　　　得之清潔收入，悉數核課營業稅，於法自有違誤。
　　　（２）、納稅義務人未依規定申請營業登記而營業登記者，除追繳稅款外，按
　　　　　　　所漏稅額處一至十倍罰鍰為營業稅法第五十一條第一款所明定。然同
　　　　　　　法第四十五條亦規定「營業人未依規定申請營業者，除通知限期補辦
　　　　　　　外，處一千元以上一萬元以下罰鍰。」同樣之違規行為，竟有二種不
　　　　　　　同罰鍰額度之處罰，依行政法院八十四年五月十日五月份第二次庭長
　　　　　　　評事聯席會議決議意旨，為免發生法條規定無適用餘地之謬誤，倘同
　　　　　　　時觸犯上述二項規定，自應選擇得為從輕處罰之規定為據，始屬允當
　　　　　　　。
　　　４、經查原告已至本處以獨資之營業形態辦理營業稅稅籍課稅（附件六），復
　　　　　主張台中港特殊海洋生物教育館非其所經營，顯係卸責之詞。而據檢舉人
　　　　　所述及所提供資料，其為一般民眾至系爭營業場所遊玩，購票即可進入「
　　　　　台中港特殊海洋生物教育館」參觀，銷售對象不限於台中縣魚貨搬運業職
　　　　　業工會之會員或全省同業工會之間接會員，次查其展出內容（附件八）係
　　　　　展出特殊海洋生物成長過程，與原告於復查程序中提示之該工會辦理八十
　　　　　九年度會員知能教育訓練計劃書（附件九）之舉辦教育目的、教育訓練對
　　　　　象及教育之效益，顯有不同。且亦非工會所依法經核准經營，不符合行為
　　　　　時營業稅法第八條第一項第十一款免徵營業稅之規定。至原告主張營業額
　　　　　應扣除收取會員及間接會員乙節，查本案係原告獨資經營，並非工會所經
　　　　　營，並無營業稅法第八條第一項第十一款免徵營業稅之適用，次查原告於
　　　　　本行政訴訟程序前均未就此主張，且其主張並未提示相關資料供查核，空
　　　　　言主張，核不足採。又其主張依行政法院八十四年五月十日五月份第二次
　　　　　庭長評事聯席會議決議意旨，應選擇得為從輕處罰乙節，查就納稅義務人
　　　　　同時觸犯租稅行為罰及漏稅罰相關罰則之案件，該會議就此部分案件決議
　　　　　，採擇一從重處罰（附件十），原告之主張顯係誤解。
　　理  由
一、按「左列貨物或勞務免徵營業稅：．．．十一、農會、漁會、工會、商業會、工
    業會依法經營銷售與會員之貨物或勞務及政府委託其代辦之業務。」、「營業人
    未依規定申請營業者，除通知限期補辦外，處一千元以上一萬元以下罰鍰。」、
    「納稅義務人未依規定申請營業登記而營業登記者，除追繳稅款外，按所漏稅額
    處一至十倍罰鍰。」分別為行為時營業稅法第八條第一項第十一款、第四十五及
    五十一條第一款所規定。又按「營業稅法第四十五條前段之規定屬行為罰，同法
    第五十一條第一項第一款之規定乃漏稅罰，兩者之條件固不盡相同，惟均以『未
    依規定申報營業登記而營業』為違規構成要件，第四十五條係就未達漏稅階段之
    違規為處罰，第五十一條第一款則係對已達漏稅階段之違規為處罰，祇依第五十
    一條第一款處罰鍰，已足達成行政上之目的，勿庸二者併罰。」為改制前行政法
    院八十四年三月八日三月份庭長評事聯席會議著有決議。再按，關於舉辦訓練或
    講習取得之收入應否課徵營業稅部分，工商團體舉辦訓練或講習取得之收入，如
    其提供勞務之對象為會員（包括間接會員），依營業稅法第八條第一項第十一款
    規定，可免徵營業稅，否則仍應依法課徵營業稅。」分經財政部八十五年九月二
    十五日台財稅第八五一九一七二七六號函釋在案。
二、查原告因未依法辦理營業登記，於八十九年七月一日起至八十九年十月十五日止
    在台中縣清水鎮○○里○○路二八號二樓，經營台中港特殊海洋生物教育館，營
    業額計八三０、０００元，經被告所屬沙鹿分處查獲，認違反行為時營業稅法第
    二十八條規定，依同法第五十一條第一款規定，補徵營業稅四萬一千五百元及裁
    處罰鍰八萬三千元。
三、原告以其係台中縣魚貨搬運業職業工會理事，為該工會法定代理人，依工會法規
    定，執行年度工作計劃，始向交通部台中港務局承租不動產，籌設台中港特殊海
    洋生物教育館，展覽期間自八十九年七月一日起至同年十二月三十一日止，目的
    在教育勞工。僅係因籌設工作繁瑣，以致一時疏忽，未及時在籌設之初即時申辦
    營利事業登記，並無擅自營業並故意逃漏營業稅之認識與意圖。且因教育展示設
    備設置及維護經費龐大，工會無法負擔，遂由原告先行墊款，擬先行對內教育勞
    工，訓練所屬會員後，始允許間接會員入內參觀受教，而為補貼教育展示設備及
    海洋生物維護所需龐大經費，乃決定酌收清潔費。嗣因龐大經費籌集無著，才開
    放予非會員參觀，自八十九年七月一日起至同年十月十六日期間總計收取清潔費
    八三０、０００元，其中包括會員及間接會員所繳交之清潔費，該部分收入依營
    業稅法第八條第一項第十一款規定應可免徵營業稅，原處分機關未詳查，就原告
    上述期間所取得之清潔收入，悉數核課營業稅，認於法有誤等語，資為主張。
四、經查，本件前開台中港特殊海洋生物教育館，原告主張係台中縣魚貨搬運業職業
    工會為執行年度工作計劃，作為會員及全省同業工會之全體間接會員作教育展示
    之用，固提出該工會辦理八十九年度會員知能教育訓練計劃書在卷。然查，前開
    台中縣魚貨搬運業職業工會辦理八十九年度會員知能教育訓練計劃書所載之辦理
    方式為：１、主辦單位：本會。２、指導單位：中華民國水族協會中區支會。然
    而，原告於本院準備程序中則稱：「本次活動是工會委託我辦，資金是我招集工
    會會員及外面人士合資辦理，辦完之後再結算，當時工會說盈虧由我們自己負責
    ，所以盈虧沒有交給工會。」，顯見上開台中港特殊海洋生物教育館之經營，並
    非由台中縣魚貨搬運業職業工會所為。且上開台中縣魚貨搬運業職業工會辦理八
    十九年度會員知能教育訓練計劃書中所載之舉辦教育目的：為加強訓練會員對養
    殖魚貨（活魚）搬運之技術及如何使養殖魚貨於運送過程中保持生存，特委託本
    會理事甲○○先生承辦及中華民國水族協會中區支會指導辦理「海洋特殊生物養
    殖技術教育展示」。另所載教育訓練對象為：本會全體會員暨全省同業工會之全
    體會員。但本件台中港特殊海洋生物教育館展出之內容為：有毒生物、偽裝魚類
    、幼成魚比較、共生魚類、特殊海生物、雌雄同體、水中雨林、水晶世界、古代
    魚類、軟體動物及海生物成長過程實際演出，有卷附「貴賓入場優待券」可憑（
    見該券背面說明），而於本院行準備程序時，訊及原告工會何以要辦此一活動時
    ，原告稱：工會員工是搬魚工，為了教育下一代，由員工帶領其子女來參觀，也
    是要交清潔費，但金額由參觀人隨意繳，雖未對外開放，但如果外人有交清潔費
    也是可以進來參觀等語。可知台中港特殊海洋生物教育館不論就展示之內容，或
    參觀者之性質，加以觀察，均足認原告所辦理前開台中港特殊海洋生物教育館，
    與台中縣魚貨搬運業職業工會所委託辦理之會員知能教育訓練之內容與目的不符
    。是原告所辦理之台中港特殊海洋生物教育館活動，自難認係台中縣魚貨搬運業
    職業工會辦理會員知能教育訓練。再者，本件上開台中港特殊海洋生物教育館之
    經營，亦非台中縣魚貨搬運業職業工會所依法經核准經營。依前開各情，足認原
    告所經營之前開台中港特殊海洋生物教育館所收取之費用收入，並非工商團體以
    其會員為對象，舉辦訓練或講習取得之收入，自不符合行為時營業稅法第八條第
    一項第十一款之規定，當不得據以主張免徵營業稅。而原告對於其所主張有部分
    清潔費收入，係向會員及間接會員所收取，不應課稅一節，除依前開說明，原告
    本件收入並不得免稅外，原告於言詞辯論中，亦表示無法區分會員與非會員之收
    入各多少，故原告此等主張，尚難認為有據。至原告對於行為時營業稅法第四十
    五條及同法第五十一條第一款適用之主張，與前開改制前行政法院八十四年三月
    八日三月份庭長評事聯席會議之決議意旨不符，則屬誤解，併予說明。
五、從而，本件被告機關所屬沙鹿分處查獲原告未依法辦理營業登記，擅自八十九年
    七月一日起至八十九年十月十五日止在台中縣清水鎮○○里○○路二八號二樓，
    經營台中港特殊海洋生物教育館，其營業額計八三０、０００元，漏未申報，認
    有違反營業稅法第二十八條規定，而依營業稅法第五十一條第一款規定，補徵營
    業稅四萬一千五百元，及裁處罰鍰八萬三千元。揆諸首揭說明，於法尚難認有違
    誤，訴願決定予以維持，亦無不合。本件應認原告之起訴為無理由，應予駁回。
據上論結，本件原告之訴為無理由，依行政訴訟法第一百九十五條第一項後段、第九
十八條第三項前段，判決如主文。
中　　華　　民　　國　　九十一　　　年　　　十　　　　月　　　十六　　　日
                 臺 中 高 等 行 政 法 院   第 四 庭
                                審 判 長 法 官 沈 應 南
　　　　　　　　　　　　　　　　　　　　 法 官 黃 淑 玲
　　　　　　　　　　　　　　　　　　　　 法 官 許 武 峰
右正本證明與原本無異。
如不服本判決，應於判決送達後二十日內向本院提出上訴書狀，其未表明上訴理由者
，應於提起上訴後二十日內向本院提出上訴理由書（須附繕本）；如於本判決宣示或
公告後送達前提起上訴者，應於判決送達後二十日內補提上訴理由書（須依對造人數
附具繕本）。未表明上訴理由者，逕以裁定駁回。
提起上訴應預繳送達用雙掛號郵票拾份(每份三十四元)。
中　　華　　民　　國　　九十一　 　年　　　 十　  　　月　　　十六　　　日
                                法 院 書 記 官 廖 倩 慧
